臺灣高等法院高雄分院刑事判決
110年度交上訴字第79號
上  訴  人  
即  被  告  吳劼儒


上列上訴人因過失致死案件，不服臺灣橋頭地方法院109年度交
訴字第26號，中華民國110年8月23日第一審判決（起訴案號：臺
灣橋頭地方檢察署109年度偵字第2786號），提起上訴，本院判
決如下：
    主  文
原判決撤銷。
吳劼儒犯過失致人於死罪，處有期徒刑陸月，如易科罰金，以新
臺幣壹仟元折算壹日。緩刑貳年。
    事  實
一、吳劼儒任職於南臺灣汽車客運股份有限公司（下稱南臺灣客
    運公司）擔任客運公車司機，平日以駕駛營業大客車搭載乘
    客為業，於民國106年3月12日下午4時8分許，其駕駛車牌號
    碼000-00號營業大客車（下稱系爭大客車）沿高雄市左營區
    天祥二路外側快車道由東往西方向行駛，於行經天祥二路與
    天祥二路61巷口前某處時，適有吳宜珍騎乘車牌號碼000-00
    0號輕型機車同向直行行駛在其所駕駛系爭大客車右側前方
    之天祥二路慢車道、並接近快慢車道分隔線之路段，被告本
    應注意車前狀況，以採取必要之安全措施，且超車時應保持
    2車並行間之安全間隔，而依當時天候晴、日間自然光線、
    柏油路面乾燥、無缺陷、無障礙物及視距良好等情，應無不
    能注意之情事，詎其竟疏未注意吳宜珍騎乘上開機車行駛在
    其右前方並接近快慢車道分隔線路段之車前狀況，貿然自吳
    宜珍所駕駛前揭機車後方超越，且因疏未保持兩車並行之安
    全間隔，而吳宜珍所騎乘前揭機車亦因疏未注意與其左側直
    行車輛並行之安全間隔而突然左偏行駛在快慢車道分隔線上
    ，致吳劼儒所駕駛之系爭大客車右側車身後車輪處與吳宜珍
    所騎乘因突然左偏而行駛在外快慢車道分隔線上之前揭機車
    因而發生碰撞，吳宜珍因此人車倒地後，因遭吳劼儒所駕駛
    之系爭大客車右後車輪捲入，致受有顱骨開放性骨折、顱骨
    變形等傷害後，因中樞神經性休克而當場死亡。嗣吳劼儒於
    本案交通肇事後，在有偵查權限之警察機關或公務員尚未發
    覺其前開犯罪前，即主動向前來現場處理事故之警員坦承其
    為本案肇事人，並進而接受裁判，始查知上情。
二、案經吳宜珍之子黃俊良、黃淑君訴由臺灣橋頭地方檢察署檢
    察官偵查起訴。
    理  由
壹、程序部分
一、按同一案件經不起訴處分確定後，固不得再行起訴，但如發
    現新事實或新證據，依刑事訴訟法第260條第1款之規定，自
    得再行起訴。而所謂新事實或新證據，祇須於不起訴處分時
    ，所未知悉之事實或未曾發現之證據，即足當之，不以於處
    分確定後新發生之事實或證據為限。亦即此之新證據，不論
    係於處分確定前未經發現，抑或處分確定後所新發生者，均
    包括在內。又如連同不起訴處分前已經發現，並且已經斟酌
    之原有基本證據，再加上其後始行發現之新證據，一併作為
    起訴之犯罪事實之證明，檢察官再行起訴，要非法所不許，
    非謂其先前已斟酌之證據，不得再行提出。且該項新事實或
    新證據就不起訴處分而言，僅須足認被告有犯罪嫌疑為已足
    ，並不以確能證明其犯罪為必要。故檢察官於不起訴處分確
    定後，因傳訊證人或將扣案物品送有關機關鑑定，而發現新
    事實或新證據，足認被告有犯罪嫌疑者，自得再行起訴。至
    起訴後法院應為如何之裁判，乃屬法院起訴審查或為實體審
    理之範疇，究不得因此而謂係違反同法第303條第4 款之違
    背第260條之規定再行起訴者（最高法院著有44年台上字第4
    67號判例要旨、57年度台上字第1256號、69年度台上字第11
    39號、84年度台上字第5896號、89年度台上字第5618號、91
    年度台上字第2440號、96年度台上字第2091號、98年度台上
    字第6266號判決意旨可資參照）。經查：
㈠、上訴人即被告吳劼儒（下稱被告）本案涉犯過失致死案件，
    前經臺灣橋頭地方檢察署（下稱橋頭地檢署）以106年度偵
    字第2958號為不起訴處分，並於107年5月18日處分確定在案
    ，固有橋頭地檢署106年度偵字第2958號不起訴處分書及該
    偵查案卷，以及臺灣高等法院被告前案紀錄表等件附卷可查
    ；惟因本案告訴人即被害人吳宜珍之子黃俊良、黃淑君另行
    委託財團法人成大研究發展基金會（下稱成大基金會） 就
    本案車禍事故進行鑑定雙方肇事責任，經成大基金會出具鑑
    定意見認定被告確未注意車前狀況及未保持2車並行之安全
    間隔等肇事責任（認定理由詳後述），嗣經檢察官認為前開
    成大基金會出具之鑑定意見，足以影響原不起訴處分所認定
    被告本案過失致死之犯罪事實，而認自屬新證據，且該新證
    據顯足以變更前案不起訴處分所認定之被告就本案車禍事故
    是否負有過失責任之事實，故認已達起訴門檻，而依前揭規
    定，對被告所涉本案過失致死犯行，再行提起公訴。
㈡、又前揭不起訴處分之偵查卷宗內並無上開成大基金會所出具
    之鑑定意見之證據資料，且觀以前揭不起訴處分書認定被告
    罪嫌不足之理由，確有未予審酌前開成大基金會所出具之鑑
    定意見之情事，故而認前揭成大基金會所出具之鑑定意見，
    均應屬於不起訴處分時，所未曾發現而無從經檢察官斟酌之
    新證據；則檢察官在前揭不起訴處分確定後，重啟偵查程序
    ，並依憑上述新證據，認被告涉有本案過失致死之犯罪嫌疑
    ，而再行起訴，與刑事訴訟法第260條第1款於不起訴處分確
    定後因發現新事實或新證據得再行起訴之規定無違；準此，
    檢察官因發現新證據而再行提起本案公訴，原不起訴處分已
    失其效力，故本院自得就檢察官本案起訴事實予以審理，先
    予敘明。
二、證據能力部分
㈠、按被告以外之人於審判外之陳述，雖不符刑事訴訟法第159條
    之1至之4等4條之規定，而經當事人於審判程序同意作為證
    據，法院審酌該言詞陳述或書面陳述作成時之情況，認為適
    當者，亦得為證據；當事人、代理人或辯護人於法院調查證
    據時，知有刑事訴訟法第159條第1項不得為證據之情形，而
    未於言詞辯論終結前聲明異議者，視為有前項之同意，同法
    第159條之5定有明文。立法意旨在於傳聞證據未經當事人之
    反對詰問予以核實，原則上先予排除；惟若當事人已放棄反
    對詰問權，於審判程序中表明同意該等傳聞證據可作為證據
    ；或於言詞辯論終結前未聲明異議，基於尊重當事人對傳聞
    證據之處分權，及證據資料愈豐富，愈有助於真實發見之理
    念，且強化言詞辯論主義，使訴訟程序得以順暢進行，上開
    傳聞證據亦均具有證據能力。查本判決所引具傳聞性質之審
    判外供述證據，業經檢察官及被告於本院準備程序中均表示
    同意有證據能力（見本院卷第68至69頁），且迄於言詞辯論
    終結前亦未聲明異議。本院審酌各該傳聞證據作成時之情況
    ，認均與本件待證事實具有關聯性，且查無證據足以證明言
    詞陳述之傳聞證據部分，陳述人有受外在干擾、不法取供或
    違反其自由意志而陳述之情形；書面陳述之傳聞證據部分，
    亦無遭變造或偽造之情事；衡酌各該傳聞證據，作為本案之
    證據亦屬適當，自均得為證據，而有證據能力。
㈡、另本判決引用之非供述證據部分，查無實施刑事訴訟程序之
    公務員違法取證之情事，依刑事訴訟法第158 條之4 之反面
    解釋，亦有證據能力。
貳、實體部份　　
一、認定犯罪事實所憑之證據及理由
㈠、上開犯罪事實，業據被告於本院坦承不諱（見本院卷第66、1
    07、120頁）；並有高雄市政府警察局交通警察大隊左營分
    隊轄區106年3月12日A1類交通事故簡要報告、被害人之救護
    紀錄表、被告駕駛系爭大客車之行車紀錄器紀錄圖紙、被告
    之中華民國駕駛執照（職業大客車）、車牌號碼000-00號營
    業大客車之行照、高雄市○○○○○○○○○道路○○○○○○○○○○○號：27
    4）、道路交通事故調查報告表㈠、㈡-1（處理編號：274）、
    被告之高雄市政府警察局道路交通事故談話記錄表各1 份、
    車禍現場勘查、車損及行車紀錄器圖紙之照片29張、行車紀
    錄器錄影畫面擷圖照片14張、高雄市政府警察局左營分局刑
    案勘察報告暨勘查照片（案件編號：Z0000000000）、被害
    人之臺灣橋頭地方檢察署（下稱橋頭地檢署）106年3月13日
    106相甲字第104號相驗屍體證明書及橋頭地檢署106年3月13
    日106相甲字第104 號檢驗報告書、法務部法醫研究所106年
    3月30日法醫毒字第10600015290 號函暨所檢附被害人之毒
    物化學鑑定書各1份、本案交通事故照片26張在卷可稽（見
    警卷第8、10、11、16、19、22至27、31至44、47至63、73
    至121頁；相驗卷第6至10、13、14頁；偵字第2958號卷〈下
    稱偵一卷〉第18至22頁）；且本件車禍發生前兩車行駛及嗣
    後兩車碰撞之經過情形，亦經原審勘驗系爭大貨客車行車紀
    錄器錄影畫面以製作勘驗筆錄及截取錄影畫面照片等件附卷
    為憑（見原審交訴卷第179至182、186-1至186-19頁），可
    堪認定。
㈡、按汽車行駛時，駕駛人應注意車前狀況及兩車並行之間隔，
    並隨時採取必要之安全措施，道路交通安全規則第94條第3 
    項定有明文。查本案被告考領有合格之職業大客車駕駛執照
    乙節，有被告之中華民國駕駛執照在卷可按（見警卷第16頁
    ），被告對於上開交通安全規則之規定，自應知悉甚詳，則
    被告駕駛車輛上路時，當應具有前述注意義務，並依上揭規
    定為之；再者，道路交通安全規則第94條第3項所規定「未
    注意車前狀況」之概括條款，其規範意旨並不限於肇事撞擊
    點於車前之情形，毋寧應指駕駛人就車前一切動態應予注意
    ，此一「注意車前狀況」之注意義務範圍，並涵蓋原在車前
    ，嗣因駕駛行為之動態發展而環繞車輛周邊之具體風險管理
    ，所須採取必要之安全措施在內；又本案案發當時天候晴、
    日間自然光線、柏油路面乾燥、無缺陷、無障礙物及視距良
    好等情，已有前揭道路交通事故調查報告表㈠及案發現場照
    片在卷可參；是以，足認被告於案發當時並無不能注意之情
    事；且佐以被告於案發時係處於營業大客車駕駛座之高度，
    較諸一般車輛駕駛座為高，應可清楚望見在其前方車輛行駛
    之狀態；因而，被告此時應可明顯望見被害人騎乘機車行駛
    在其所駕駛之系爭大客車右前方，且被害人所騎乘機車之行
    駛路線甚接近快慢車道分隔線，甚至有時直接行駛在快慢車
    道分隔線上之車前狀況，加以被告所駕駛系爭大客車右側車
    身此時均甚靠近快慢車道分隔線之情狀；故而，被告駕駛系
    爭大客車逐漸靠近被害人所騎乘之機車後方，並繼續向前行
    駛自被害人所騎乘之機車旁經過而欲超越被害人所騎乘之機
    車時，當除應注意被害人所騎乘機車行駛動線之車前狀態外
    ，甚而於超越被害人所騎乘而行駛接近快慢車道分隔線上之
    機車之時，自應採取必要之安全措施，並於超越被害人所騎
    乘之機車旁時，保持兩車此時並行之安全間隔，以避免造成
    兩車發生碰撞之事故。惟參諸前揭勘驗內容及結果，可見被
    告駕駛系爭大客車逐漸靠近被害人所騎乘之機車後方，並繼
    續往前行駛自被害人所騎乘之機車旁經過而超越被害人所騎
    乘之機車旁時，疏未注意行駛在其右前方之被害人所騎乘之
    機車此時行駛路線接近在快慢車道分隔線或甚而有時直接行
    駛在快慢車道分隔線上之車前狀況（被害人此部分涉有與有
    過失責任，理由詳後述），而其所駕駛之系爭大客車右側車
    身此時亦有甚為接近快慢車道分隔線之情形，因而與被害人
    所騎乘行駛接近快慢車道分隔線上之機車間，並未保持兩車
    並行之安全間隔，仍率然逕行向前行駛而超越行經被害人所
    騎乘行駛接近快慢車道分隔線上之機車旁，而被害人所騎乘
    之機車此時復因故突然左偏而有直接行駛在快慢車道分隔線
    上之情事，致被告所駕駛系爭大客車於此時碰撞告訴人此時
    所騎乘突然偏左而直接行駛在快慢車道分隔線上之機車，導
    致告訴人及其所騎乘之機車因而倒地後，肇生本件車禍；由
    此足徵被告就本件車禍之發生，顯有疏未注意前述被害人騎
    乘機車行駛路線之車前狀況，而未採取必要之安全措施，及
    其於超越行經告訴人之機車旁時，未能保持兩車此時並行之
    安全間隔之疏失，而有違反前揭注意義務之過失行為，甚屬
    明確。又本案車禍事故經送請成大基金會鑑定雙方肇事責任
    ，其鑑定結果認：「⒈被告駕駛營業大客車逐步超越右前側
    被害人輕機車時，未警覺被害人輕機車動態，且未保持左右
    安全間隔為肇事主因。⒉被害人騎乘普通輕型機車，在車流
    量中等的路段，未警覺左右車輛動態，並注意與並行車輛保
    持左右安全間隔，行駛時右側有行駛空間，卻未向右偏靠以
    迴避危險，為肇事次因。」乙節，亦有成大基金會鑑定人黃
    國平出具之鑑定報告書可資為參（見他字卷第11至97頁）；
    可見上開成大基金會所出具之鑑定意見，與本院前揭認定意
    見略同。綜此而論，被告上開駕駛行為就本件車禍之發生，
    確具有違反上述未注意前述被害人所騎乘之機車行駛動線之
    車前狀況及未保持兩車並行之安全間隔等注意義務之過失行
    為，堪予認定。
㈢、另被害人騎乘前揭機車行經本案肇事地點，亦疏未保持與行
    駛在其左側之車輛並行之安全間隔之疏失乙情，已據本院認
    定如上所述，復觀諸前揭成大基金會之鑑定意見書，其鑑定
    意見亦認定：被害人未警覺左右車輛動態，並注意與並行車
    輛保持左右安全間隔，行駛時右側有行駛空間，卻未向右偏
    靠以迴避危險，為肇事次因等語，業如上述；是以，被害人
    其於案發當時騎乘上揭機車之駕駛行為就本案車禍事故之發
    生，亦具有違反前述未保持兩車車並行之安全間隔之注意義
    務之過失責任；然被害人就本案交通事故雖認同具有過失責
    任，惟刑事責任之認定，並不因對方是否與有過失，得以免
    除被告本案交通事故應負之過失責任。易言之，被害人就車
    禍之發生與有過失之有無或情節之輕重，至多僅係量刑時之
    參酌事由或於民事損害賠償時過失比例認定之問題，並不影
    響被告就本件車禍刑事責任之成立與否。
㈣、再者，告訴人因本件車禍受有前揭傷害後當場死亡乙節，已
    有前揭被害人之相驗屍體證明書及橋頭地檢署檢驗報告等件
    附卷可佐。是以，告訴人之死亡結果與被告前開違反注意義
    務之過失行為二者間，顯具有相當因果關係，足堪認定。
㈤、綜上所述，足認被告上揭任意性自白，核與事實相符，應堪
    採信。從而，本案事證明確，被告上開犯行，洵堪認定，應
    依法論科。
二、論罪
㈠、按行為後法律有變更者，適用行為時之法律。但行為後之法
    律有利於行為人者，適用最有利於行為人之法律，刑法第2 
    條第1項定有明文。查被告本案行為後，刑法第276條業於10
    8年5月29日修正公布，並於108年5月31日生效施行；修正前
    刑法第276條原規定：「因過失致人於死者，處2年以下有期
    徒刑、拘役或2千元以下罰金（第1項）。從事業務之人，因
    業務上之過失，犯前項之罪者，處5年以下有期徒刑或拘役
    、得併科3千元以下罰金（第2項）。」；而修正後刑法第27
    6條則規定：「因過失致人於死者，處5年以下有期徒刑、拘
    役或50萬元以下罰金。」。是以，刑法第276條修正後，對
    行為人所犯過失致人於死行為，不論從事業務與否，均論以
    過失致死罪，而修正前刑法第276條第2項之規定，並無主刑
    得選科罰金刑之種類，僅得併科罰金刑，相較於修正後刑法
    第276條規定，尚有選科罰金刑之主刑種類；故經比較新舊
    法之規定後，應以修正後刑法第276條之規定對被告較為有
    利。
㈡、故核被告所為，係犯修正後刑法第276條之過失致人於死罪。
    又被告於本案交通肇事後，在有偵查犯罪職權之機關或公務
    員尚未知何人肇事前，停留在肇事現場等候，並向據報到場
    處理之員警主動坦承其為肇事者等情，除有被告106年3月12
    日警詢筆錄存卷可參外（見警卷第3頁），復有高雄市政府
    警察局左營分局109年4月17日高市警左分偵字第1097101880
    0號函暨所檢附偵查佐黃國峰109年4月16日出具之職務報告
    、110報案紀錄單在卷可佐（見審交訴卷第41、45、47、49
    頁），被告並進而接受裁判，核被告之行為，已符合自首要
    件之規定，爰依刑法第62條前段之規定，減輕其刑。
三、上訴論斷部分
㈠、原審以本案事證明確，據以論處被告罪刑，固非無見。惟查
    ，被告業於本院坦承過失，且與告訴人達成調解並給付賠償
    ，以彌補告訴人失去親人之痛苦，而已取得告訴人之原諒（
    詳後述），原審未及審酌上情，所為量刑容有未恰，被告上
    訴請求從輕量刑，為有理由，應由本院將原判決撤銷改判。
㈡、爰審酌被告任職於南臺灣客運公司擔任客運公車司機之工作
    ，平時以駕駛營業大客車搭載乘客為業，對於道路駕駛及用
    路人之安全，本應有較高之注意義務，且應盡道路交通法令
    所定之注意義務，小心謹慎駕駛，以維自身及其他用路人之
    安全，而依當時情況並無不能注意之情事，詎其竟疏未注意
    被害人騎乘機車行駛在其所駕駛系爭大客車之車前狀況，以
    致未能採取必要之安全措施，而於行駛超越被害人所騎乘之
    機車旁，未保持兩車並行之安全間隔，致其所駕駛系爭大客
    車與被害人所騎乘之機車發生碰撞，被害人因而人車倒地後
    ，復遭被告所駕駛之系爭大客車右後車輪捲入，因而受有前
    述傷害後因中樞神經休克而當場死亡，肇生本件憾事，造成
    被害人之家屬即告訴人受有莫大之苦痛，所為應予非難；兼
    衡被告於本院已坦承犯行之犯後態度，並斟酌被害人就本件
    車禍亦有違反未保持兩車並行安全間隔之注意義務之與有過
    失責任；另參酌告訴人經提起民事損害賠償訴訟勝訴確定後
    ，業已獲得被告之雇主南臺灣客運公司透過保險公司給付之
    全額賠償款項，有告訴人所提出之陳報二狀附卷足憑（見原
    審交訴卷第267 頁） ，且被告於本院願再賠償告訴人共計2
    0萬元而雙方達成調解，告訴人因而請求對被告從輕量刑或
    給予緩刑之宣告，亦有本院調解筆錄及本院審判筆錄在卷可
    稽（見本院卷第84、121頁）；復考量被告於本案發生前並
    無其他犯罪科刑紀錄，有臺灣高等法院被告前案紀錄表在卷
    可查，素行尚可；加以本件車禍實屬突發意外，衡酌被告與
    被害人就本件車禍各自違反注意義務之過失程度；暨衡及被
    告自述其教育程度為高中畢業，現擔任客運公司公車司機工
    作，月薪3萬餘元，家中有父母、配偶、幼子等家庭生活經
    濟狀況（見被告警詢筆錄受詢問人欄所載；原審交訴卷第32
    5、327頁；本院卷第120頁）等一切情狀，量處如主文所示
    之刑，併諭知易科罰金之折算標準。
㈢、查被告前未曾因故意犯罪受有期徒刑以上刑之宣告，有臺灣
    高等法院被告前案紀錄表附卷可稽，其因一時失慮而不慎造
    成本件憾事，嗣於本院已坦然認罪，且經其雇主即南臺灣客
    運公司透過保險公司給付賠償予告訴人外，被告於本院願再
    賠償告訴人以彌補渠等失去親人之痛苦，業如前述，告訴代
    理人並表示被告於本院犯後態度良好，告訴人均請求從輕量
    刑並同意給予被告無條件緩刑，有上開調解筆錄及本院審判
    筆錄可憑，堪認被告對自身過失應已深切反省，足見經此偵
    審程序及受科刑之教訓後，被告當知所警惕，信無再犯之虞
    ，是本院認所宣告之刑以暫不執行為適當，爰依刑法第74條
    第1項第1款之規定，宣告緩刑2年。
據上論斷，應依刑事訴訟法第369條第1項前段、第364條、第299
 條第1項前段，判決如主文。
本案經檢察官鍾葦怡提起公訴，檢察官許月雲到庭執行職務。
中　　華　　民　　國　　111 　年　　3 　　月　　31　　日
                  刑事第八庭    審判長法  官  邱明弘
                                      法  官  陳松檀  
                                      法  官  林書慧
以上正本證明與原本無異。
如不服本判決應於收受本判決後20日內向本院提出上訴書狀，其
未敘述上訴理由者，並得於提起上訴後20日內向本院補提理由書
狀（均須按他造當事人之人數附繕本）「切勿逕送上級法院」。
中　　華　　民　　國　　111 　年　　3 　　月　　31　　日
　　　　　　　　　　　　　　　　　　　書記官  林昭吟

◎、附錄本判決論罪科刑法條：
《中華民國刑法第276條》
因過失致人於死者，處5年以下有期徒刑、拘役或50萬元以下罰
金。